【裁判字號】    89,上,448
【裁判日期】    900427
【裁判案由】    拆屋交地
【裁判全文】
臺灣高等法院臺中分院民事判決  八十九年度上字第四四八號
上  訴  人  林  
            乙○○
            甲○○
右三人共同
訴訟代理人  陳益軒律師
複代 理 人  丙○○
被  上訴人  財政部國有財產局台灣中區辦事處
法定代理人  丁○○
訴訟代理人  林春榮律師
複代 理 人  楊大德律師
右當事人間請求拆屋交地事件，上訴人對於中華民國八十九年五月二十四日臺灣臺中
地方法院八十九年度訴字第一四二號第一審判決提起上訴，本院判決如左：
    主    文
上訴駁回。
第二審訴訟費用由上訴人等連帶負擔。
    事    實
甲、上訴人方面：
一、聲明：求為判決：(一)原判決關於不利益上訴人部分之判決廢棄。(二)右廢棄部分，
    被上訴人於第一審之訴及其假執行之聲請均駁回。(三)第一、二審訴訟費用均由被
    上訴人負擔。
二、陳述：除與原判決記載相同者，茲引用之外，補稱：
    (一)查原審為不利益上訴人之判決，其主要理由無非略以系爭土地係國有土地，並
      由被上訴人為管理機關，詎上訴人等之被繼承人張仁棧並無任何合法之權源，
      竟非法占用該土地以興建雞舍及種植花木，自係無權占有，嗣張仁棧於民國（
      下同）八十六年八月四日死亡，依法由上訴人等概括繼承其權利，因認被上訴
      人依據民法七六七條等規定，主張上訴人等應拆除地上物，並返還系爭土地予
      被上訴人及返還不當得利，為有理由，因而為上訴人不利益之判決云云。
    (二)惟查被上訴人之請求顯有民法第一百四十八條權利濫用及違反誠信原則，茲答
      辯如下：
    (1)按所謂權利濫用之禁止及誠信原則乃近代法律領域之最高指導原則，而權利濫
      用係指在外觀上看來為權利的行使，實質上卻違反權利的社會性，不能認是正
      當行使權利的行為，又誠信原則係斟酌各該事件的特別情形，衡量雙方當事人
      彼此之利益，務使在法律關係上公平妥當的一種法律原則，亦即為正義觀念的
      具體化，就此法理上稱之為「帝王條款」。如行為人之權利主張顯有權利濫利
      或違反誠信原則，則應予禁止，此即民法第一百四十八條規範之要旨，合先行
      敘明。
    (2)本案被上訴人顯有權利濫用及違反誠信原則，其事實過程如下：
    查系爭六七∣六七地號土地，早在五十九年三月二十七日國有財產法施行以前
      ，即為上訴人林配偶張仁棧開墾耕種使用至今，對此可由左鄰右舍之蔡郭玉
      葉、張文淡、張文鎮、張文桂、張文棋證實。
    依國有財產法第四十二條第一項第二款規定，於國有財產法施行前（即五十九
      年三月二十七日）已實際使用，其使用之始為善意，並願繳清歷年使用補償金
      者，得向國有財產局申請承租。而系爭土地上訴人林配偶占有之時，尚係未
      辦保存登記之國有土地，其登記係因七十八年間訴外人張文淡等人欲申請相類
      似上訴人使用系爭土地之鄰地承租時，方主動報請國有財產局辦理總登記，是
      上訴人之占有系爭土地之始，確實係屬善意，且上訴人林配偶於八十一年二
      月二十五日提出對系爭土地之承租、承購時，亦明確表示願繳清歷年應給付之
      租金，然當時被上訴人國有財產局竟無視上訴人等應享有之合法承租權，即藉
      詞以系爭土地上訴人林配偶張仁棧無法提出於五十九年三月二十七日之前使
      用之証明，而拒絕張仁棧承租要求，惟事後卻配合私立大葉大學以發展校地所
      需為由，而辦理出售予私立大葉大學。
    是本件上訴人等之占有系爭土地，原即善意，且合乎承租案件，另上訴人等亦
      表示承租之意，是何來無權占有，實者此應係私立大葉大學與國有財產局台灣
      中區辦事處原有經辦人員涉及不法情況下所為，本案應受保護者應係上訴人等
      本身，非屬私立大葉大學，尤其私立大葉大學與被上訴人之間就系爭土地之買
      賣不過係一普通債權契約而已，依法應尚不生效力。因系爭土地尚無法合法變
      更地目，過戶於私立大葉大學，於此情況下被上訴人國有財產局台灣中區辦事
      處，竟私自允諾借名於僅居債權人地位之私立大葉大學起訴為被上訴人，致使
      私立大葉大學得以迴避行政院指示必須由私立大葉大學自行從優處理地上物拆
      遷問題，是本件被上訴人國有財產局台灣中區辦事處借名於私立大葉大學為被
      上訴人，其權利是否容有保護必要，實有可議之處，從而本件被上訴人在一審
      就拆屋還地部分，即無保護必要，其請求即屬無理由，應予駁回。
    (3)由於，被上訴人之拒絕上訴人承租在先，嗣後卻又違法出售予私立大葉大學，
      被上訴人之處分確有不當之處，經上訴人等及訴外人蔡建田等人一再陳情表示
      不服後：
    在八十二年十二月十八日被上訴人財政部國有財產局台灣中區辦事處就蔡建田
      君等七人之陳請案，其答覆函中說明三即謂：「副本抄送大葉工學院，請速對
      地上物之占有使用問題妥為處理。」
    又在民國八十七年三月十六日被上訴人財政部國有財產局台灣中區辦事處就蔡
      建田君之陳請案。其答覆函中主旨謂：「‧‧‧貴校（大葉大學）開闢連外道
      路應取得陳情人蔡建田之同意案，請參處。」，且說明二謂：「‧‧‧另請（
      大葉大學）就蔡建田君占用地上物之補償問題妥為處理，俾免遭民怨。」
    合上所述，雖皆係針對案外人蔡建田答覆，然其係就系爭八筆國有土地中
      之二筆，故就其他六筆亦應作相同之處理，此亦為行政法上平等原則之法理。
    (4)然查被上訴人一審訴訟代理人林春榮律師竟係由大業大學出資委任，設本案係
      以被上訴人國有財產局立場，則被上訴人自應依先前陳情答覆函，督促大業大
      學就系爭土地地上物妥善補償，何以竟朝令夕改，由大業大學委任律師，借名
      訴請上訴人等拆屋還地及返還不當得利。
    (5)又設被上訴人國有財產局台灣中區辦事處，係依據前揭院台財二字第八一○○
      五四四五函中「‧‧‧應由私立大業工學院自行負責處理」，而委由該校全權
      處理代理訴訟事宜，則大業大學即已承諾就前述國有土地地上物之所有權人給
      予最優惠之補償，那何以分別就系爭八筆國有土地上之地上物所有人，借國有
      財產局之名，陸續提起訴訟，訴請拆屋還地及返還不當得利。
    (6)從而，於八十二年至八十七年間被上訴人財政部國財產局台灣中區辦事處既皆
      函請私立大葉大學就該八筆國有土地上地上物妥為補償，以免遭民怨。詎料於
      八十九年其竟以自己名義訴請上訴人等拆屋還地，不但不用妥為補償，尚可向
      上訴人等請求不當得利之返還，是被上訴人起訴行為顯已構成民法第一四八條
      第一項後段權利濫用之禁止原則，及違反同條第二項誠信原則及行政法上之信
      賴保護原則，理應駁回，方屬允當。
    (三)又被上訴人與私立大葉大學之間，就系爭土地之買賣，既因條件尚未成就，本
      屬不生效力，根本無所謂違約可能，是被上訴人拒絕上訴人之合法承租，卻謂
      必須請求上訴人拆屋還地，亦顯欠缺保護必要，茲說明如下：
    (1)依據行政院八十一年四月十八日院台財產二字第二一○○五四四五號核定，系
      爭二筆土地連同案外六筆土地，俟完成編定或變更編定為容許作學校使用之用
      地後，依照國有財產法第五十一條規定讓售財團法人私立大業工學院（即大業
      大學），惟迄今就系爭土地皆未完成變更，是故大業大學僅係立於契約之債權
      人地位而已。
    (2)又系爭二筆土地是否得以合法變更地目為非山坡地保育區水利用地或非山坡地
      保育區，尚屬未知數，非一定得以合法變更，是從而行政院於核准系爭土地得
      以出售予私立大葉大學，既然裁定必須俟完成編定或變更編定為容許作學校使
      用之用地後始得正式出售，此須裁定不准許買賣應屬附條件之買賣，從而條件
      既尚未成就之前，其契約尚不生效力，是何來不訴請上訴人拆屋還地，即會對
      私立大葉大學違約之嫌。
    (3)又依國有財產法第四十二條第一項第二款：「非公用財產類之不動產、合於左
      列各款規定之一者，得予出租：二、本法施行前已實際使用，其使用之始為善
      意並願繳清歷年使用補償者。」是國有財產其非公用財產類之不動產合於國有
      財產法第四十二條第一項第二款之規定者，其實際使用人原即得依該條款規定
      申請租用，該條雖未強制國有財產之管理機關必須與之成立租賃，亦即財政部
      國有財產局雖非無斟酌准駁之權。惟何以其拒絕告訴人承租在先，事後卻可出
      售予大葉大學？其依據何在？何以有此不同差別待遇？而獨厚大業大學之「裁
      量」準則何在？且查系爭八筆土地亦係於七十七年間由上訴人等主動報請登記
      為國有，是於七十七年前皆係未經登記之不動產，且亦非公用或公務用土地，
      然因上訴人等皆係誠懇老實之農民，不懂主張民法第七百六十九條或第七百七
      十條之不動產所有權時效取得，反主動報請登記，再辦理承租申請是被上訴
      人不思謀求補救上訴人權益損，卻反而一昧任由大葉大學任用被上訴人名義起
      訴請求，若云其間未有不法，熟熊置信。
    (4)復按依私立學校法第四十七條規定：「私立學校經主管教育行政機關核准立案
      五年以上，辦理成績優良者，因學校發展所需鄰近校地之公地，得專案報請主
      管教育行政機關商同土地所有機關依法讓售之。」以大葉大學於八十一年間辦
      理申購？其申購條件根本不符。是本件被上訴人現今之起訴，根本欠缺保護必
      要，至為明顯。
    (四)末查，上訴人亦無不當得利之情形，茲說明如下：
    (1)按民法第一百七十九條之規定，不當得利須符合四個要件即：被上訴人受有
      損害，上訴人受有利益，受有損害與受有利益具有相當因果關係，無法
      律上原因。其中第四條要件即不符合，因上訴人等原即已具備時效取得，受法
      律所保護，其後之占有行為何來認係無法律上原因（四十七年台上字第三○三
      號判例），僅於未及申請辦理登記前，即受所有權人主張物上請求權時，無法
      再申請辦理所有權登記而已，而非謂之前之占有為無法律上原因。否則，如占
      有人較先申請所有權時效取得登記，又何以變為有權占有。
    (2)又上訴人原即向被上訴人表示承租之意，而被上訴人卻拒絕上訴人之合法承租
      ，顯見被上訴人本無出租計劃，是何來尚可請求上訴人歸還不當得利之權利，
      且查系爭土地原屬山溝地形，毫無利用價值，係因張仁棧施以不斷開懇，方有
      現今使用之價值，是上訴人亦得以因土地開發所增加之價值，與被上訴人主張
      之不當得利相互抵銷。
    (3)縱退萬步言之，如鈞院仍認上訴人必須返被上訴人不當得利，然系爭土地，原
      屬林、旱等地，其收益有限，奈原審仍判決上訴人必須返還鉅額利益，亦顯不
      當。
    (4)再本件上訴人縱應返還不當得利，其價金計算應係依據耕地三七五減租條例標
      準計算，方屬允當。
三、證據：援用第一審所提證據。
乙、被上訴人方面：
一、聲明：求為判決：(一)上訴駁回。(二)第一、二審訴訟費用由均由上訴人負擔。
二、陳述：除與原判決記載相同者，茲引用之外，補稱：
    (一)坐落彰化縣大村鄉○○段犁頭厝小段第六七之一八七、之一八八號，面積分別
      為○．一三九○公頃、○．○三四○公頃之土地為中華民國所有，並以被上訴
      人為管理機關，此有土地登記簿謄本可稽，上訴人林、乙○○、甲○○及張
      永安之被繼承人張仁棧並無任何合法之權源，竟非法占用該土地以興建雞舍及
      種植花木，此經原審囑託員林地政事務所測量屬實，亦有複丈成果圖在卷可稽
      ，自係無權占有人，而影響被上訴人所有權之行使，嗣張仁棧於八十六年八月
      四日死亡，上訴人等及張永安為張仁棧之繼承人，張永安又於八十七年八月二
      十三日死亡，林為其繼承人，並均繼續占有上開土地，被上訴人自得依民法
      第七百六十七條之規定，訴請拆除地上物並返還土地。又上訴人等之被繼承人
      張仁棧無權占有被上訴人之土地以興建雞舍及種植花木，自受有利益，且致被
      上訴人受有損害，上訴人為繼承人，自應連帶返還其所受之利益。而系爭土地
      申報地價為：至八十六年七月底止，每平方公尺為新台幣（下同）二五元，自
      八十六年八月一日起則為一百三十元，該二土地之地目為雜或旱，應類推適用
      土地法第一百十條第一項規定。上訴人對於占有被上訴人所管理之系爭土地及
      未與被上訴人訂立租賃契約並均不爭執，自均屬實在，(二)上訴人雖以：被上訴
      人之請求顯有民法第一百四十八條權利濫用及違反誠信原則等語置辯，但查：
    (1)按「非公用類之不動產，合於左列規定之一者，『得』予出租：．．．。依本
      條規定租用，應由承租人或使用人逕向財政部國有財產局或所屬分支機構申請
      ，其租賃契約以『書面』為之。」國有財產法第四十二條第一項及第三項分別
      定有明文；次按租賃屬契約行為，應承租人與出租人就租賃物及租金達成合意
      始得成立，若僅一方有承租之意思，但為他方所拒絕，無論其拒絕之原因為何
      ，均不得認其間有合法之租賃關係。由此可知，縱使合於國有財產法第四十二
      條第一項所列各款規定之人民，申請承租國有不動產，被上訴人仍有審核權，
      並非毫無裁量餘地，且若經審核通過，依法尚必須訂立書面租賃契約，申請承
      租者始取得合法之租賃權。而上訴人於八十一年間申請時因未通過審核而無法
      承租系爭土地，業經上訴人於八十九年三月二十二日自認無誤，且兩造未曾訂
      有書面之租賃契約，亦為上訴人所不否認，則依前開國有財產法之規定，上訴
      人就系爭土地未取得租賃權，更屬明確。是上訴人所稱：其等依國有財產法之
      規定應已享有合法承租權云云，不僅與國有財產法之規定不合，亦與事實不符
      ，自不足採信，兩造間無租賃關係，已至為明確。
    (2)上訴人等既係無權占有使用系爭土地，自不得期待系爭土地之管理機關即被上
      訴人漠視上訴人無權占有狀態之繼續存在，而上訴人等亦自承系爭土地於八十
      一年間為國有財產局中區辦事處售予私立大葉大學之後，即無心再行使用，可
      見上訴人等自行政院核定讓售系爭土地予大葉大學時已預期日後必須拆屋還地
      ，從而被上訴人起訴請求上訴人拆屋還地及返還不當得利，要為正當權利之行
      使，並非故意以損害上訴人利益為目的，依最高法院四十五年台上字第一○五
      號判例意旨，尚難認被上訴人之行為有違民法誠信原則、權利濫用禁止原則或
      行政法信賴保護原則。至於上訴人主張被上訴人曾發函要求大葉大學妥善處理
      地上物補償問題，然無權占有他人土地使用，在土地所有權人或買受人請求遷
      讓時，竟能要求給予地上物補償，遍觀國內相關法規，尚無法律依據，過去實
      例或有類似給予補償費以遷讓之情事，惟此乃基於雙方之合意。被上訴人僅在
      建議大葉大學能妥為處理，對大葉大學並無拘束力，上訴人自不得因未與大葉
      大學達成補償之協議，即指被上訴人有違誠信原則或權利濫用情事。
    (3)訴外人蔡郭玉葉等人曾以葉松根、李瑞倉、鄭明安為被告向彰化地檢署提出瀆
      職之告訴，告訴代理人即為本件上訴人共同訴訟代理人，嗣經檢察官詳加調查
      後，已於八十八年十二月十日以八十八年度偵字第六三○九號案件為不起訴處
      分，更在理由內說明占有人不符合承租之資格，李瑞倉若將土地出租與占有人
      ，即係違法而圖利他人，而將土地出售與大葉工學院（即現大葉大學），係依
      國有財產法第五十一條，且經行政院核定，無任何違法可言。又蔡郭玉葉等人
      因無權占有，由被上訴人訴請拆屋還地，由原審法院以八十八年度重訴字第八
      二號判決被上訴人勝訴，亦有該民事判決可證，且被上訴人於八十七年三月十
      六日函大葉大學，僅在建議大葉大學能妥為處理，不但對大葉大學無拘束力，
      更非要求該大學委曲求全，上訴人自不得僅因未與大葉大學達成補償之協議，
      即指被上訴人有違誠信原則或權利濫用。
    (三)上訴人另主張被上訴人與大葉大學之間，就系爭土地之買賣，既因條件尚未成
      就，本屬不生效力，根本無所謂違約可能，是被上訴人拒絕上訴人之合法承租
      ，卻謂必須請求上訴人拆屋還地，亦顯欠缺保護必要等語，實屬無稽，蓋按「
      國有財產撥給各地國家機關使用者，名義上雖仍為國有，實際上即為使用機關
      行使所有人之權利，故本院對是類財產向准由管領機關起訴代國家主張所有權
      人之權利，被上訴人持所有權狀及駐用房屋保管卡，原審認其得為起訴行使所
      有權人之權利，尚非無據」，此有最高法院所著五十一年台上字第二六八○號
      判例可參。查系爭土地仍為中華民國所有，被上訴人為管理機關，此有卷附土
      地登記謄本可稽，依前開判例意旨，被上訴人自得為起訴行使所有權人之權利
      ，已至為明確。至於行政院是否同意讓售系爭土地與第三人大葉大學，與上訴
      人占有系爭土地究有無正當權源，並無牽涉，被上訴人之訴自屬合法且有權利
      保護必要。
    (四)上訴人再主張上訴人無不當得利之情形等語，實無可採，理由如下：
    (1)按無權占有人依民法第七百六十九條、第七百七十條關於不動產時效取得之規
      定，僅取得請求登記為所有人之法律上地位而已，並非當然為系爭土地之所有
      權人。縱使上訴人主張其具備時效取得之要件之事為真，因其並未請求登記為
      所有人，其占有仍屬無法律上原因。故上訴人主張其因具備時效取得而無不當
      得利之情形，自屬無據。況系爭土地於七十八年八月二十一日登記為中華民國
      所有，屬已登記之不動產，並以被上訴人為管理機關，而上訴人等復以承租之
      意思占有系爭土地，與民法取得時效之顯有未合，上訴人此一上訴理由自不可
      採。
    (2)又上訴人主張系爭土地因張仁棧不斷開懇，方有現今使用之價值，是上訴人得
      以因土地開發所增加之價值，與被上訴人主張之不當得利相互抵銷等語。然在
      公有山坡地國公有林區內，未經同意擅自墾殖占用，或從事第八條第一項第二
      款所定農、林、漁、牧地之開發使用，致生水土流失或毀損水土保持之處理與
      維護設施者，處六月以上五年以下有期徒刑，得併科新台幣六十萬元以下罰金
      。又在公有山坡地內，不得擅自墾殖、占用或從事農、牧地之開發、經營、使
      用，違者亦處六月以上五年以下有期徒刑，得併科新台幣六十萬元以下罰金，
      水土保持法第三十二條，及山坡地保育利用條例第三十四條分別定有明文。查
      系爭土地原屬山溝地形，經上訴人之被繼承人張仁棧為獲取私利之不斷開墾而
      填平，並種植農作物及建築雞舍養雞等情，為上訴人自承明確。則張仁棧未受
      允許而在山坡地濫墾之行為，不僅已改變山坡地之地形地貌，破壞自然生態景
      觀，且將原有之山溝填平，堵塞該山坡地原有之排水系統，破壞水土保持之犯
      行，自該當前開水土保持法第三十二條及山坡地保育利用條例第三十四條規定
      之罪，已至為明確。上訴人竟將該為賺取一己私利，濫墾山坡地，破壞自然生
      態景觀，破壞水土保持之行為，解為係為增進該土地之利用價值，並進而主張
      抵銷云云，顯為顛倒是非之詞，自不足採信。
    (3)又耕地三七五減租條例，係為保護耕作農作物之佃農權益，免於遭地主剝削所
      為之特別法，與本件上訴人係無權占有國有山坡地，濫墾濫殖，破壞水土保持
      之情形不同，且上訴人係以養殖雞隻為主，亦非耕地三七五減租條例所定之農
      作物，自無耕地三七五減租條例之適用，被上訴人答辯狀竟稱：不當得利之價
      金，應依耕地三七五減租條例之標準計算云云，亦於法不合，不足採信。
三、證據：援用第一審所提證據。
丙、本院依職權履勘現場。
      理      由
一、被上訴人原法定代理人鄭明安已於八十九年三月一日退休，並由丁○○接任，已
    依法為承受訴訟之聲明，核無不合，先予敘明。
二、本件被上訴人主張坐落彰化縣大村鄉○○段犁頭厝小段第六七─一八七、六七─
    一八八號地號，面積分別為○．一三九○公頃、○．○三四○公頃之土地為中華
    民國所有，並以被上訴人為管理機關，而上訴人林、乙○○、甲○○及張永安
    之被繼承人張仁棧並無任何合法之權源，竟非法占用該土地以興建雞舍及種植花
    木，自係無權占有人。嗣張仁棧於八十六年八月四日死亡，上訴人等及張永安為
    張仁棧之繼承人，張永安又於八十七年八月二十三日死亡，林為其繼承人，並
    均繼續占有上開土地，被上訴人自得依民法第七百六十七條之規定，請求上訴人
    拆除地上物及返還土地，並依民法不當得利之規定，請求上訴人返還相當租金之
    利益等語。上訴人則以系爭土地早於五十九年三月廿七日國有財產法施行以前，
    即為上訴人之被繼承人張仁棧開墾耕種使用迄今，其使用之始為善意，上訴人並
    願繳清歷年使用之補償金，並依國有財產法第四十二條第一項第二款規定申請承
    租，而上訴人於八十一年二月二十五日曾向被上訴人提出申請承租系爭土地，然
    當時為被上訴人拒絕出租，事後竟配合大葉大學以發展校地所需為由，辦理出售
    予大葉大學。又被上訴人拒絕上訴人合法承租在先，何來請求上訴人返還不當得
    利之權利？況系爭土地原屬山溝地形，毫無利用價值，若非張仁棧開墾，始有現
    今之利用價值，被上訴人亦因此獲有相當土地開墾所得利益，此部分不當得利上
    訴人亦得主張抵銷。又被上訴人起訴違反民法權利濫用禁止、誠信原則及行政法
    信賴保護原則等語置辯。
三、本件被上訴人主張上訴人占有系爭土地之事實，已據其提出土地登記簿謄本為證
    ，並經原審法院會同彰化縣員林地政事務所測量員前往現場勘測屬實，製有勘驗
    筆錄、複丈成果圖各在卷為憑，亦為上訴人所不爭執，此部分事實堪信為真正。
    至上訴人雖均否認為無權占有系爭土地，並提出上開辯解，惟查：
  (一)按非公用財產類之不動產，於國有財產法施行前已實際使用，其使用之始為善意
    ，並願繳清歷年使用補償金者，得予出租，且欲行租用，應由承租人或使用人逕
    向財政部國有財產局或所屬分支機構申請，其租賃契約以書面為之，國有財產法
    第四十二條第一項及第三項分別定有明文，則縱使合於國有財產法第四十二條第
    一項所列各款規定之人民，申請承租國有不動產，被上訴人仍有依其專業考量而
    為准駁判斷之裁量權，並非一經人民為申請承租之要約，被上訴人即必須為承諾
    之意思表示，且若經被上訴人審核通過，依法尚須訂立書面租賃契約，申請承租
    者始取得合法之租賃權。本件上訴人之被繼承人張仁棧曾於八十一年間申請承租
    系爭土地遭被上訴人拒絕，且兩造間自始並未訂有書面之租賃契約等情，既為上
    訴人自認在卷，則上訴人就系爭土地並未取得合法租賃權，其等即屬無權占有國
    有土地甚明。至上訴人抗辯稱其等依民法時效取得規定已享有合法承租權云云，
    然上訴人等縱得依民法第七百六十九、七百七十條規定主張時效取得，其等僅取
    得請求登記為所有人之法律上地位而已，並非指上訴人等當然為系爭土地之所有
    權人，況系爭土地已於七十八年八月二十一日登記為中華民國所有，並以被上訴
    人為管理機關，系爭土地即屬已登記之不動產，而上訴人等復以承租之意思占有
    系爭土地，其等已無再行主張民法第七百六十九、七百七十條時效取得之可能，
    被告之抗辯即無可採。
  (二)又系爭土地為中華民國所有，並以被上訴人為管理機關，已如前述，則被上訴人
    具名起訴請求返還系爭土地及不當得利，於法並無不合（最高法院五十一年台上
    字第二六八０號判例參照）。上訴人雖抗辯稱本件實際被上訴人為私立大葉大學
    ，被上訴人之承辦人違法借名起訴云云，然為被上訴人訴訟代理人所否認，而依
    本件被上訴人起訴狀及承受訴訟聲明狀均蓋有被上訴人機關關防及被上訴人機關
    法定代理人印章，足見被上訴人具名起訴應屬合法，此部分即無再向被上訴人機
    關函查之必要。再系爭土地之所有權既未移轉登記予大葉大學，大葉大學就系爭
    土地僅居於買受人之債權人地位，被上訴人並無不能或怠於辦理所有權移轉登記
    之情事，大葉大學若遽行以自己名義起訴，其權利保護要件即有欠缺。況上訴人
    自始並未舉證說明被上訴人具名起訴有何違法之事實，此部分抗辯亦無足取。
  (三)再權利之行使，不得以損害他人為主要目的；行使權利，履行義務，應依誠實及
    信用方法，民法第一百四十八條第一項後段及同條第二項固分別定有明文，惟當
    事人行使權利，雖足使他人喪失利益，而苟非以損害他人為主要目的，即不在該
    條所定範圍之內；又已登記不動產所有人行使除去妨害請求權，並無民法第一百
    二十五條消滅時效規定之適用，其在相當期間內未行使該權利，除有特別情事足
    以引起他人之正當信任，以為其已不欲行使權利外，尚難僅因其久未行使權利，
    而指其嗣後行使權利係有違誠信原則（最高法院四十五年台上字第一０五號判例
    及同院八十六年台上字第二五００、三七五一號判決參照）。本件上訴人既自認
    其被繼承人張仁棧於八十一年間曾向被上訴人申請承租系爭土地遭拒之事實，已
    如前述，則上訴人於張仁棧死亡後繼續佔有使用系爭土地，仍無合法之正當權源
    ，自難期系爭土地之管理機關即被上訴人繼續漠視上訴人無權占有狀態之存在，
    而上訴人復不否認系爭土地於八十一年間經行政院核定讓售予大葉大學乙事屬實
    ，上訴人自行政院核定讓售系爭土地予大葉大學時應已預期日後必須拆屋交地，
    從而被上訴人起訴請求上訴人拆屋還地及返還不當得利，要為正當權利之行使，
    並非故意以損害上訴人利益為目的，尚難認被上訴人之行為有違民法誠信原則、
    權利濫用禁止原則或行政法信賴保護原則。至上訴人抗辯稱被上訴人曾多次發函
    要求大葉大學妥善處理地上物補償問題，並提出被上訴人公函多紙為證，然無權
    占有他人土地耕作使用，在土地所有權人或買受人請求遷讓時，法律上並無要求
    給予地上物補償之規定，至於過去實例或有類似給予補償費要求遷讓之情事，惟
    此乃雙方合意之行為，自不得據此逕認上訴人享有得請求被上訴人或大葉大學發
    給補償費之權利，上訴人縱令未取得地上物補償而應拆屋還地及返還不當得利，
    亦不得以此認定被上訴人之行為有何違反誠信、權利濫用禁止及信賴保護原則，
    上訴人此部分之抗辯即屬無憑。
四、按所有人對於無權占有或侵奪其所有物者，得請求返還之；又無法律上原因而受
    利益，致他人受損害者，應返還其利益，民法第七百六十七條、第一百七十九條
    分別定有明文。另無權占有他人之土地，可獲得相當於租金之利益，被占用人則
    受有相當於租金之損害，為社會通常之觀念（最高法院六十一年台上字第一六九
    五號判例參照）。本件系爭土地原為上訴人之被繼承人張仁棧自五十餘年間無權
    占有使用，張仁棧死亡後，由上訴人等繼續占有使用迄今，而如原審判決附圖所
    示編號Ａ、Ｂ、Ｃ、Ｅ、Ｆ所示之地上物及圍牆，上訴人自始均無占有之正當權
    源等情，已如前述，依首揭法條規定，被上訴人本於所有權作用訴請上訴人拆除
    系爭土地之地上物後返還土地，於法有據。又按無法律上之原因而受利益致他人
    受損害，或有法律上之原因，而其原因已不存在，其受益之方法，無論出於受益
    人之行為或受害人之行為，受害人均有不當得利返還請求權（最高法院七十三年
    度台上字第一四六六號判決參照），本件上訴人既無法律上之原因無權佔用系爭
    土地而受利益致被上訴人受損害，被上訴人自得依不當得利之法律關係請求，查
    系爭土地之申報地價，於八十六年七月底前為每平方公尺二十五元，八十六年八
    月一日起則為一百三十元，有被上訴人提出地價謄本二紙為憑，而上訴人無權占
    有系爭土地之地目為旱或雜，其獲得相當於租金之利益，雖得類推適用土地法第
    一百十條第一項規定，惟其地租不得超過地價百分之八，原審法院審酌系爭土地
    為上訴人建屋、搭建雞舍及種植花木使用，認上訴人占有系爭土地致被上訴人所
    受相當於租金之損害，以地價百分之五為相當，據此計算被上訴人請求上訴人三
    人連帶給付起訴前五年之利益為三萬三千五百九十元，其計算式為：
    1、系爭二筆土地面積：1390 + 340 =1740 (平方公尺)
    2、起訴日期為89年2月3日，回溯五年為：
       86年8月1日至89年2月3日共2年6月3日
         1730 x( 2 + 6/12 + 3/365 ) x 130 x 5/100 = 28204(元以下四捨五入)
       86年7月31日以前為2年5月27日
         1730 x( 2 + 5/12 + 27/365) x 25 x 5/100 = 5386(元以下四捨五入)
    3、28204 + 5386 = 33590
    被上訴人並請求自起訴狀繕本送達翌日即八十九年二月十三日起至清償日止，按
    年息百分之五計算之利息，另自起訴後之八十九年二月四日起至返還土地之日止
    ，按年連帶給付被上訴人一萬一千二百四十五元 (計算式為1730 x 130 x 5/100
    =11245) 部分均有理由，逾此部分之請求，為無理由，於法有據。至上訴人抗辯
    稱被上訴人因上訴人之開墾而受有利益，應與被上訴人請求不當得利部分抵銷；
    相當租金利益之計算應適用耕地三七五減租條例云云，惟兩造間就系爭土地既未
    訂有租賃契約，且上訴人在系爭土地係以養雞為主，自無耕地三七五減租條例之
    適用；又縱令上訴人開墾系爭土地增加土地利用價值，其增加系爭土地之價值為
    何，應由上訴人負舉證責任，而上訴人自始並未舉證說明上情，況因故意侵權行
    為而負擔之債，其債務人不得主張抵銷，民法第三百三十九條定有明文，本件上
    訴人之行為係故意之侵權行為，上訴人依法不得主張抵銷，其主張抵銷抗辯，尚
    無可取，併予敘明。
五、綜上所述，原審認定上訴人等應將坐落彰化縣大村鄉○○段犁頭厝小段第六七之
    一八七地號土地如複丈成果圖編號Ａ、Ｂ、Ｃ、Ｅ所示面積分別為零點零零壹零
    公頃、零點零零零貳公頃、零點零貳捌參公頃、零點零貳捌壹公頃之地上物及編
    號Ｆ所示長一六．五公尺之圍牆拆除，並將同小段第六七之一八七、六七之一八
    八號面積分別為零點壹參玖零公頃、零點零參肆零公頃土地全部返還被上訴人，
    ，且應連帶給付被上訴人參萬參仟伍佰玖拾元及自八十九年二月十三日起至清償
    日起，按年息百分之五計算之利息；另自八十九年二月四日起至返還前開土地之
    日止，按年連帶給付被上訴人壹萬壹仟貳佰肆拾伍元，並諭知供擔保金額宣告假
    執行或免為假執行，均於法有據，本件上訴為無理由，應予駁回。
六、因本件事證已明，兩造其餘主張陳述及證據，認與本件判斷不生影響，爰不逐一
    論述，附此敘明。
據上論結：本件上訴為無理由，依民事訴訟法第四百四十九條第一項、第八十五條第
二項，判決如主文。
中      華      民      國    九十      年      四      月    二十七    日
~B1民事第二庭審判長法  官  童有德
~B2                法  官  翁芳靜
~B3                法  官  黃永泉
右為正本係照原本作成。
不得上訴。
~B                書記官  林玉惠
中      華      民      國    九十      年      四      月    二十五    日
                                                                        Ｌ


司法院資訊處製作；財團法人民間司法改革基金會備份。
